最高法院民事判決　　　　　　　　　　　　　　　八十六年度台上字第二七五八號
　　上　訴　人　順林汽車興業股份有限公司
　　法定代理人　溫金娥
　　被 上訴 人　乙○○
　　　　　　　　甲○○
右當事人間請求損害賠償事件，上訴人對於中華民國八十五年九月十七日台灣高等法
院第二審判決（八十五年度上字第一八八號），提起上訴，本院判決如左：
    主  文
上訴駁回。
第三審訴訟費用由上訴人負擔。
    理  由
本件被上訴人主張：第一審共同被告劉國雄係上訴人順林汽車興業股份有限公司（下
稱順林汽車公司）之司機，於民國八十二年十月二十五日五時十二分許，駕駛該公司
車號ＭＤ－六○七號計程車，行經無號誌燈之台北縣板橋市○○路七十五巷口時，疏
未注意減速慢行，亦未注意車前狀況，適被上訴人乙○○騎乘腳踏車附載被上訴人甲
○○正穿越馬路，通過莊敬路中心線後，遭劉國雄所駕之計程車撞及，致被上訴人受
傷。順林汽車公司依民法第一百八十八條第一項規定，應與劉國雄連帶負賠償責任。
乙○○受有醫療費損害新台幣（下同）四十二萬八千五百十三元、工作損失十六萬五
千元、減少勞動能力損失三十萬八千元，另請求精神慰藉金五十萬元，共計一百四十
萬一千五百十三元。甲○○受有醫療費損害十四萬九千六百三十六元，另請求精神慰
藉金二十萬元。爰依侵權行為損害賠償之法律關係，求為命上訴人與第一審共同被告
劉國雄連帶給付乙○○一百四十萬一千五百十三元，及其中八十七萬八千七百四十一
元自八十三年六月十八日起，其餘部分自八十四年三月二十八日起，均至清償日止，
按週年利率百分之五計算之利息；連帶給付甲○○三十四萬九千六百三十六元，及自
八十三年六月十八日起至清償日止，按週年利率百分之五計算之利息之判決。（被上
訴人請求超過上開金額部分，經第一審判決駁回後，均未聲明不服。共同被告劉國雄
對於第一審命其給付之判決，亦未聲明不服。）
上訴人則以：被上訴人所騎之腳踏車由左向右行經板橋市○○路七十五巷口時，尚未
通過莊敬路之中心線，依道路交通安全規則第一百零二條第二款規定，應先停讓劉國
雄所駕駛（即伊公司所僱用之司機）之右方直行車先行通過，應停讓而未停讓，才是
肇事主因。且乙○○騎乘腳踏車附載甲○○，於夜間視線不明，未裝設有照明設備，
突然衝出巷口，使劉國雄無法防備，劉國雄對本件車禍無任何過失。雖台灣省車輛行
車事故覆議鑑定委員會覆議意見書認定：劉國雄行經無號誌之交岔路口時，疏未注意
減速慢行……云云，並認定當地限速為二十公里。然肇事巷口並無限速之標誌，而道
路交通安全規則第九十三條規定，市區道路時速不得超過四十公里，但並無限速二十
公里之規定，因此鑑定意見認定當地限速二十公里，即失依據，不足以作為認定劉國
雄過失之基礎。退而言之，縱劉國雄有過失，乙○○亦與有過失，應適用過失相抵之
法則，按過失比例核減賠償金額。又依長庚醫院八十四年十月三日函示，乙○○目前
已可獨立步行，日常生活可自我照顧，僅無法從事粗重工作及高腦力活動工作。而乙
○○原本從事褓母之工作，並非粗重及須花費高腦力活動之工作，以目前之狀況，其
工作已可勝任，無喪失勞動力之虞。伊公司登記資本額為六百萬元，目前業務乃接受
計程車靠行，收取行費並管理計程車，但因景氣不良、車行競爭激烈、司機抗爭及車
輛轉讓頻繁等因素，公司所得十分有限，車行僅能依交通部規定收取微薄之費用，而
司機卻不接受車行之指揮，肇事後要車行負責已有不公，況且被上訴人之請求過高，
就慰撫金額仍請再予核減云云，資為抗辯。
原審以：被上訴人主張第一審共同被告劉國雄係上訴人順林汽車公司之司機，於前揭
時間駕駛該公司車號ＭＤ－六○七號計程車，行經無號誌燈之板橋市○○路七十五巷
口時，適乙○○騎乘腳踏車附載甲○○正穿越馬路，遭劉國雄所駕之計程車撞及，致
甲○○受有頭部外傷併頂部裂傷、頸椎挫傷併頸脊髓神經損傷、左手中指接近端指骨
骨折、兩側第四肋骨骨折、胸椎第五、七、九壓迫性骨折，乙○○受有頭部外傷、併
右側偏癱導致臚內出血、氣管切除、記憶力差、步態不穩等傷害之事實，有長庚紀念
醫院之診斷證明書及函附於劉國雄過失傷害刑事偵審案卷可稽，且為上訴人所不爭執
，堪信被上訴人此部分主張為真正。按汽車駕駛人行經無號誌之交岔路口時，應減速
慢行，作隨時停車之準備，並應注意車前狀況，隨時採取必要之安全措施，道路交通
安全規則第九十三條第一項第四款、第九十四條第三項分別定有明文。本件車禍依道
路交通事故調查報告表(一)(二)顯示，肇事時間為陰天，夜間無照明，肇事地點為二線道
，係無號誌之交岔路口，ＭＤ－六○七號計程車肇事後逆停於往莒光路方向路面邊緣
上，後車左右輪各有長八‧○公分及七‧六公分煞車痕，往雙十路方向靠近快慢車道
分界線處車道內，有一處血跡，計程車車頭引擎蓋扭曲變形，擋風玻璃破裂。劉國雄
於過失傷害刑事案件偵查中供稱：「到七十五巷口時，有一腳踏車載一人衝出，我看
到（方向盤）即往左打，就撞到了。」，於刑事法院審理時，則供稱：「車子正中間
撞到腳踏車後輪，車速二十五至三十公里。」等語。甲○○於警訊時指稱：「當時（
乙○○）騎乘腳踏車載我要到板橋莒光國小做早晨運動，由板橋文化路二段一八二巷
行經板橋莊敬路路口中間（已過馬路），……」，有各該筆錄在卷可稽。依以上資料
研判，當時行車速率縱如上訴人所辯並無時速二十公里之限制，但肇事當時劉國雄行
經無號誌之交岔路口，未減速慢行，作隨時停車準備，且未注意車前狀況，未讓已通
過中心線之腳踏車先行，致撞及腳踏車後輪，為肇事原因，乙○○則無肇事原因，台
灣省車輛行車事故覆議鑑定委員會鑑定結果，亦同此認定，有該委員會鑑定意見書附
卷可憑，則劉國雄對本件車禍，應負過失責任，堪以認定。乙○○所騎乘腳踏車既已
通過路口中心，劉國雄雖係右方車，亦應讓其先行，雖其附載甲○○且未燃亮燈光，
然其違規行為對本件車禍之發生並無必然關係，是以上訴人辯稱乙○○與有過失云云
，尚難憑採。乙○○、甲○○之受傷，係劉國雄之過失行為所致，其間有相當因果關
係，亦堪認定。查劉國雄為上訴人順林汽車公司之司機，受僱於上訴人公司，於執行
業務時，撞傷被上訴人，乃兩造不爭之事實，從而被上訴人依侵權行為之法律關係，
請求上訴人與劉國雄連帶負損害賠償責任，揆諸民法第一百八十四條第一項前段、第
一百八十八條第一項前段之規定，即屬正當。應命上訴人賠償之金額如下：乙○○部
分：(1)醫療費：乙○○主張已支出三十七萬七千零六十三元之醫藥費及五萬一千四百
五十元之復健費用，提出醫療費用明細表及醫療費用收據等件附卷為憑，上訴人對上
開證據亦無爭執。查上開費用均為乙○○因本件車禍受傷醫療所支出，均屬必要費用
，故其請求上訴人賠償此二項費用共計四十二萬八千五百十三元，應予准許。(2)工作
損失：乙○○主張伊於車禍發生前，原係擔任褓母為訴外人陳惠卿照顧小孩，每月薪
資一萬一千元，然自受傷迄今均無法工作，算至八十四年一月二十五日止，共十五個
月，所失利益為十六萬五千元等情，業據提出陳惠卿出具之證明書一件為證。證人陳
惠卿亦於第一審證述屬實。上訴人對於上情，並不爭執，則乙○○請求此項工作損失
十六萬五千元，應予准許。(3)喪失勞動能力：乙○○主張其受傷後，已終身無法從事
任何工作，永久喪失勞動能力，故請求自八十四年一月二十六日起，相當於八百四十
日之薪資，即三十萬八千元（11,000÷30×840＝308000 ）等情。上訴人雖否認乙○
○已完全喪失勞動能力，惟經原審委請行政院國軍退除役官兵輔導委員會台北榮民總
醫院（下稱榮民總醫院）鑑定結果認為：「病患接受職業能力鑑定及神經心理、智力
測驗，其結果顯示勞動能力有中度以上受損，已達殘障標準，無法工作」，有診斷證
明書兩件在卷可稽。上訴人雖辯稱該醫院之診斷結果與長庚紀念醫院之診斷結果不符
云云。然原審原擬選任長庚紀念醫院為鑑定人作職業能力鑑定，該院以無有關職業能
力之鑑定，建議選任榮民總醫院為職業能力鑑定，有該院函可憑，足見榮民總醫院所
為職業能力鑑定報告，確為專業且有公信力之鑑定報告，且其鑑定能力優於長庚紀念
醫院，自可採信，乙○○顯已無工作能力。查乙○○係五十三年二月一日生，於車禍
發生時僅二十九歲，其請求自八十四年一月二十六日（其前項工作損失請求至八十四
年一月二十五日止）起至八十六年五月十五日止，共八百四十日之薪資，以每月薪資
一萬一千元計算，共三十萬八千元，自屬有據，應予准許。其中自原審八十五年九月
十日言詞辯論終結日起，至八十六年五月十五日止，雖屬尚未到期，惟此未到期之第
一年損害額，實務上考量貨幣貶值及國民所得逐年提高等因素，一般均不扣除中間利
息，故不再扣除該未到期期間之中間利息，併予說明。(4)精神慰藉金：乙○○遭劉國
雄所駕駛之計程車撞傷，導致頭部外傷、併右側偏癱導致顱內出血、記憶力差、步態
不穩，已無完全復原之可能，精神上受有損害，自不待言。爰審酌乙○○於發生車禍
時未及三十歲、國小程度、為人照顧小孩月薪一萬一千元、無不動產；上訴人順林汽
車公司經營小客車出租等業、資本額六百萬元、無不動產，以及劉國雄過失程度等一
切情狀，認乙○○請求五十萬元非財產上之精神損害金，尚屬適當。乙○○所受之損
害共計一百四十萬一千五百十三元，應予准許。甲○○部分：(1)醫療費：甲○○主張
已支出醫療費十四萬九千六百三十六元，有醫療費用明細表及醫療費用收據為證，且
為上訴人所不爭執，核屬正當。(2)精神慰藉金：甲○○遭劉國雄所駕駛之計程車撞傷
，導致頭部外傷併頂部裂傷、頸椎挫傷併頸脊髓神經損傷、左手中指接近端指骨骨折
、兩側第四肋骨骨折、胸椎第五、七、九壓迫性骨折，身心受有痛苦，自不待言。參
酌甲○○年五十五歲、國小程度、家庭主婦、未出外工作、無不動產；前述上訴人經
濟狀況，以及劉國雄過失程度等一切情狀，認其請求二十萬元非財產上之精神損害金
為適當。甲○○所受損害共計三十四萬九千六百三十六元，應予准許。從而，被上訴
人乙○○本於侵權行為損害賠償之法律關係，請求上訴人與第一審共同被告劉國雄連
帶給付上開金額並加計其中八十七萬八千七百四十一元自起訴狀繕本最後送達之翌日
起（即八十三年六月十八日起），其餘部分自擴張聲明訴狀最後送達上訴人之翌日起
（即八十四年三月二十八日起），均至清償日止，按年息百分之五計算之利息。甲○
○請求上訴人與第一審共同被告劉國雄連帶給付上開金額，及加計自起訴狀繕本最後
送達之翌日起（即八十三年六月十八日起）至清償日止，按年息百分之五計算之利息
，均屬正當。因而維持第一審所為上訴人敗訴之判決，駁回其上訴，經核並無違誤。
本院按汽車駕駛人行經無號誌之交岔路口時，應減速慢行，作隨時停車之準備，為道
路交通安全規則第九十三條所明定，隨時準備停車，其速度當在時速二十公里以下，
本件肇事路段縱無限速二十公里之標誌，計程車駕駛人劉國雄自認當時之時速為二十
五公里至三十公里，顯見其超速而有過失。乙○○夜間未燃燈騎腳踏車附載甲○○，
固屬違規，惟當時已過中心線，與本件車禍之發生原因無關，原判決已詳載其理由。
乙○○之勞動能力有中度以上受損，已達殘障標準，為原判決確定之事實，則其參考
勞工各殘廢等級喪失或減少勞動能力比率表及給付標準，認其減少勞動能力百分之六
十九點二一，而請求八百四十日之工資（非請求至六十或六十五歲），核無訴外裁判
情形，上開給付未到期部分自原審言詞辯論期日起至八十六年五月十五日期滿日未滿
一年，原審未扣除期前利息，亦無不合。上訴論旨，以前開情詞及原判決其他採證認
事之職權行使，指摘其為不當，或就原判決已說明事項，泛言未論斷，聲明廢棄，非
有理由。
據上論結，本件上訴為無理由。依民事訴訟法第四百八十一條、第四百四十九條第一
項、第七十八條，判決如主文。
中      華      民      國    八十六    年      九      月      四      日
                              最高法院民事第六庭
                                  審判長法官  蕭  亨  國
                                        法官  吳  正  一
                                        法官  鄭  三  源
                                        法官  楊  隆  順
                                        法官  陳  淑  敏
      右正本證明與原本無異
                                              書  記  官
中      華      民      國    八十六    年      九      月      十八    日
